臺灣高等法院臺中分院民事判決　99年度上更(一)字第27號
上　訴　人　 甲○○
　　　　　　 己○○
共　　　同
訴訟代理人　 梁宵良律師
被　上訴人　 戊○○
　　　　　　 丙○○
　　　　　　 乙○○
兼　共　同
訴訟代理人　 丁○○
上列當事人間請求袋地通行事件，上訴人對於中華民國98年4月
29日台灣彰化地方法院97年度訴字第751號第一審判決提起上訴
，經最高法院發回更審，本院於100年4月26日言詞辯論終結，判
決如下：
     主    文
原判決關於駁回上訴人後開第2項、第3項之訴部分暨訴訟費用之
裁判均廢棄。
確認上訴人就被上訴人所有坐落彰化縣庚○鎮○○段537地號如
附圖所示A部分土地（面積0.0196公頃）有通行權存在。
被上訴人不得在前揭通行土地上為任何妨礙上訴人通行之行為。
其餘上訴駁回。
第一、二審及發回前第三審訴訟費用由被上訴人負擔。
事實及理由
一、上訴人主張：
  (一)上訴人依據法院分割共有物裁判（台灣彰化地方法院94年度
    重訴字第3號、本院96年度重上字第18號民事判決及最高法
    院97年度台上字第73號民事裁定），分得坐落彰化縣庚○鎮
    ○○段538-10地號土地（下稱系爭土地），東側毗鄰被上訴
    人共有同段537地號土地，西側毗鄰訴外人鄭炎成所有同段
    594地號土地、訴外人林金村、林張雪櫻共有同段579地號土
    地，北側毗鄰被上訴人共有同段538-9地號土地，南側毗鄰
    訴外人鄭柯秀器所有同段539地號土地，均無通路與公路聯
    絡，屬於袋地。
  (二)上訴人因分割共有物判決分得系爭土地與公路隔絕，為全無
    進出通路之袋地，已編定為部分住宅區，上訴人並將動工建
    築房屋。依據最高法院判決要旨，袋地有建築需要時，倘准
    許通行之土地，不敷袋地建築之基本要求，自不能謂已使袋
    地能為通常之使用。亦即土地如有建築房屋之需求，必須將
    建築法規列入考量。而依建築技術規則建築技術施工編第2
    章第2條規定，建築基地應與建築線連接，其連接部分之最
    小長度應在2公尺以上，基地內私設通路之寬度，其長度未
    滿10公尺者為2公尺，長度在10公尺以上未滿20公尺者為3公
    尺，長度大於20公尺者為5公尺。查上訴人所主張如附圖所
    示坐落系爭土地上、編號A部分、寬5公尺、長38.14公尺、
    面積196平方公尺，與最近癸○路連接，達成通行目的，且
    對周圍地通行最小損害之處所及方法，並符合通行必要土地
    上興建房屋之基本需求。爰依法請求被上訴人應將附圖所示
    編號A部分、寬5公尺、長38.14公尺、面積196平方公尺土地
    留作通路供上訴人通行，並不得在該通路上為營造或其他妨
    礙上訴人通行之行為等語。
  (三)對被上訴人抗辯之陳述：
  (1)系爭土地位於變更庚○都市計畫（第三次通盤檢討）案內變
    更內容明細表第二案，且依其附帶條件(一)規定，應另行擬定
    細部計畫，業經彰化縣都市計畫委員會第175次會議審決，
    猶須依平均地權條例第56條規定辦理，並報由內政部核定實
    施後，該細部計畫案始得據以發布實施，此有彰化縣政府民
    國（下同）97年11月4日府建城字第0970227061號函附卷可
    稽。惟日前向彰化縣政府承辦人員聯繫目前內政部核定狀況
    ，經告以因有居民陳情，該細部計畫將重新擬定，須依法再
    次公開展覽、送由都市計畫委員會審決，短期內無法報由內
    政部核定等語，可知該細部計畫發布實施，猶屬遙遙無期。
  (2)系爭土地既屬袋地，又因未能面臨道路或現有巷道，無法申
    請指定建築線，進而建築房屋，是有訴請通行鄰地之必要。
    倘若日後細部計畫經發布實施，系爭土地嗣後與計畫道路已
    有適宜之聯絡，而能為通常之使用者，參照最高法院85年度
    台上字第1781號判例，則被上訴人屆時當無須繼續容忍上訴
    人通行。
  (四)於第二審補稱：
  (1)上訴人等經營辛○企業股份有限公司，在彰化縣壬○鎮設廠
    從事建築五金及衛生盥洗器材之製造買賣，因需要增設倉庫
    用於儲放材料及成品，故準備於系爭土地上動工興建；惟因
    系爭土地屬袋地，被上訴人等卻不同意上訴人通行渠等共有
    相鄰同段537地號土地至公路。
  (2)彰化縣政府都市計畫委員會第182次會議之都市計畫，內政
    部還沒有審核通過，何時通過不能預期，在通過之前，如上
    訴人需要使用土地，仍須通行被上訴人等之土地，如該都市
    計畫施行後可以通行，就不會再通行被上訴人等之土地，對
    被上訴人等之土地不會影響很大。且上訴人僅是要暫行使用
    通行。
  (3)系爭土地在所屬細部計畫案確定前，依彰化縣政府98年3月
    27日府建城字第0980067870號函，雖不得核發建造執照，但
    該土地除供建築用外，並非不能為其他通常之使用。而在上
    開細部計畫案確定前，系爭土地之四周為他人土地所圍繞，
    必須穿越被上訴人等共有之同段537地號土地，始能至距離
    最近之癸○路，為原審認定之事實，縱於細部計畫案確定後
    與公路有適宜之聯絡，亦僅將來應否廢止通行之問題，故上
    訴人於系爭土地在所屬細部計畫案確定前為其他通常之使用
    ，即仍有通行被上訴人共有之同段537地號土地，以至癸○
    路之必要。縱使認為目前尚無法取得建築執照用以興建倉庫
    使用，但亦不妨礙上訴人設置圍牆、大門等簡易設施，用以
    供辛○企業股份有限公司儲放生產材料及產品，而因需使用
    車輛載運，自亦需留有汽車車道通往癸○路，始能符合通常
    使用之需要；況且系爭土地供作儲放場所之使用，亦無不符
    土地管制使用規定，並有都市計畫法台灣省施行細則第14條
    以下之規定足參。
二、被上訴人主張：
  (一)系爭土地及其相毗鄰同段538-9、538-1～538-8、538、594
    、579、539等地號土地，均屬都市更新計畫範圍內之土地，
    目前規劃為公園預定地，在該更新計劃未確定前，上訴人主
    張建築袋地之事實及理由尚不存在。
  (二)前開土地更新開發計畫執行單位承諾，於該開發計畫範圍內
    土地，如該開發計畫執行時，土地均可規劃為面臨道路，絕
    無袋地情形產生。在該開發單位之承諾下，被上訴人等均已
    簽署開發同意書。據了解，至今唯獨上訴人仍拒簽開發同意
    書，致該開發計畫無法通過。如確有上訴人所述袋地情形發
    生，然歸咎其原因，實肇因上訴人個人私利，而造成多數人
    權益受損。綜上所述，上訴人請求袋地通行，洵無依據。
  (三)於第二審補稱：
  (1)上訴人所主張之土地若非依都市更新計畫辦理，即應依該土
    地原使用條件受其限制，經查上訴人持有之系爭土地（地目
    ：田，等則：06），依實施都市計畫以外地區建築物管理辦
    法第3條：「實施都市計畫以外地區，一至八等則田地目土
    地，除土地所有權人興建自用農舍外，一律不准建築；…」
    然上訴人所主張之興建倉庫之行為，係已違反上述法令之規
    定，為法之所不允許之事項。
  (2)系爭土地在都市計畫屬於公園跟廣場，根據使用規定僅能當
    田地，上面不能有任何建築物，都市計畫現在進行中，系爭
    土地對面也是上訴人的532-3地號土地，為何不使用那邊，
    上訴人使用系爭土地並沒有迫切性跟必要性。且根據彰化縣
    政府都市計畫委員會第182次會議，所有土地都會面臨道路
    ，不會有袋地的情形。
  (3)依據彰化縣縣政府前揭0980067870號函，上訴人在系爭土地
    細部計畫案審定、核定發布實施前，既無法申請建造執照，
    至多僅能供合法建築以外極小限度之使用。是以，上訴人主
    張其因系爭土地之建築需要，故有通行537地號土地之必要
    ，即屬無據，更與事實不符。
  (4)無論依據彰化縣政府所檢附96年6月25日第175次縣都委會決
    議細部計畫圖，或依據被上訴人所提小組修正圖影本，兩圖
    均顯示包含系爭土地在內之全部寅○土地將來聯外道路，係
    經由寅○區○○○○道路再通往北邊之子○路，或通往西邊
    之丑○路，而依彰化縣政府99年5月28日府建城字第0990130
    472A號公告及99年6月10日府建城字第0990143501A號公告，
    前揭都市計畫及細部計畫均已公告實施，上訴人所有系爭土
    地實無通行同段537地號土地之必要。
  (5)通行權必須以土地所有權人合法通常使用為要件，上訴人主
    張欲在系爭土地上興建倉庫並堆置物品，非系爭土地之正常
    使用，故無通行之必要。
三、原審為上訴人敗訴之判決，上訴人不服提起上訴，並聲明：
    (1)原判決廢棄；(2)被上訴人應將其所有坐落彰化縣庚○鎮○
    ○段537地號土地，如附圖所示A部分，面積196平方公尺留
    作通路供上訴人使用；(3)被上訴人不得在前項通路上為任何
    妨礙上訴人通行之行為。而被上訴人答辯聲明則為：上訴駁
    回。
四、兩造經本院整理及簡化爭點，並告知爭點整理協議與爭點整
    理結果效力之不同後，同意成立爭點整理協議如下：
  (一)兩造不爭之事項：
  (1)上訴人所有系爭土地為袋地，對外並無聯絡道路。
  (2)系爭土地位於庚○都市計畫（第三次通盤檢討）案變更內容
    明細表第二案，由原公七、廣（停）六用地依據附帶條件(一)
    變更為住宅區使用。
  (3)依據系爭土地所屬細部計畫案，系爭土地原坐落位置有面臨
    道路。該細部計畫案於99年6 月10日經主管機關審定、核定
    發布實施。
  (4)系爭土地及同段537地號土地之現狀為廢耕之空地，其上雜
    草叢生。
  (5)被上訴人未於同段537地號土地上設置任何妨礙通行之圍籬
    或設施，亦無妨礙上訴人通行之積極舉動。
  (6)若上訴人所有系爭土地得以通行被上訴人所有同段537地號
    土地，兩造同意通行之範圍如附圖所示A部分（面積0.0196
    公頃）土地。
  (二)兩造爭執事項：
  (1)上訴人主張其所有系爭土地為袋地，有權通行被上訴人所有
    同段537地號土地，是否有理由？
  (2)被上訴人抗辯系爭土地已實施寅○，上訴人已無通行之必要
    ，是否有理由？
  (三)兩造不再提出其他爭點。
五、本院得心證之理由：
  (一)上訴人主張：系爭土地係由分割前之同段538地號土地分割
    而來，而同段538地號土地分割前係兩造與他人分別共有，
    嗣經原法院94年度重訴字第3號、本院96年度重上字第18號
    民事判決及最高法院97年度台上字第73號民事裁定而判決確
    定，由上訴人分得系爭土地，而被上訴人分得同段538-9地
    號土地，故系爭土地現為上訴人分別共有，且為袋地，對外
    並無聯絡道路；另同段537地號土地現為被上訴人分別共有
    等情，業有上訴人提出之前揭判決及裁定書影本、土地登記
    簿謄本附卷可稽，且為兩造所不爭，故應堪採信。
  (二)按土地因與公路無適宜之聯絡，致不能為通常使用時，除因
    土地所有人之任意行為所生者外，土地所有人得通行周圍地
    以至公路；前項情形，有通行權人應於通行必要之範圍內，
    擇其周圍地損害最少之處所及方法為之，民法第787條第1項
    及第2項定有明文。依前揭法律規定，袋地所有權人基於土
    地正常使用之需要，即得享有對外通行之權利。至於袋地所
    有權人日後使用袋地是否符合相關法令規定，乃屬主管機關
    基於使用分區管制法令之管理權限，並不影響本件袋地通行
    權之認定。經查：
  (1)系爭土地屬於彰化縣政府「變更庚○都市計畫（第三次通盤
    檢討）」範圍內，而該計畫經內政部都市計畫審議委員會通
    過，經彰化縣政府於99年5月28日公告實施；另該計畫之細
    部計畫「擬定庚○都市計畫（原公七、廣（停）六、92-10M
    、93-10M計畫道路、住宅區【附一】變更為住宅區【附(一)】
    ）細部計畫」，亦經彰化縣政府於99年6月10日公告實施等
    情，業有被上訴人提出之彰化縣政府公告影本二份為證（見
    本審卷第22至25頁），且為上訴人所不爭，故應堪採信。從
    而，系爭土地依前揭都市計劃及細部計畫實施後，其使用分
    區已變更為住宅區，應堪認定。
  (2)又系爭土地未來將採取市地寅○方式辦理開發，土地面積將
    重新分配，於市地寅○完成前，建造執照將不得核發等情，
    雖有彰化政府98年3月27日函文附於原審卷內足憑（見原審
    卷第143頁），惟本院認系爭土地於「市地寅○完成」前，
    縱使未能請領建造興建房屋，然仍得供作其他正常之使用，
    仍有對外通行之必要，故自不得依據前揭函文認定系爭土地
    即無對外通行之必要，被上訴人抗辯系爭土地依都市計畫內
    容將有通行道路，自無通行同段537地號土地之必要云云，
    即不足採信。
  (3)又「庚○鎮丑○自辦市地寅○會」雖於99年9月28日召開第1
    次會員大會成立寅○會，並選定理事、監事，然尚未向彰化
    縣政府呈送相關工程預算書等情，業有彰化縣政府100年3月
    21日函覆本院之函文在卷足憑（見本審卷第59頁），本院審
    酌系爭土地縱使經前揭寅○會成立而開始寅○，然寅○工作
    自寅○書擬定到實際進行寅○工程之時程，涉及寅○會員意
    見之整合及主管機關審查、公告等因素，寅○所需時間長短
    尚未能確定，於此之前，寅○區土地之所有權人既有權繼續
    正常使用土地，若為袋地，袋地所有權人自仍得主張通行權
    ，故本院認於事實審言詞辯論終結前，若無實際妨礙上訴人
    行使系爭土地使用權之事實發生，上訴人仍得主張袋地通行
    權。被上訴人於本院抗辯前揭寅○會已成立，上訴人已無主
    張通行權之必要云云，即不足採信。
  (三)再查，系爭土地如欲對外通行，經由同段537地號土地通行
    至癸○路乃為最短距離等情，業有被上訴人丙○○於原審98
    年3月19日勘驗現場時提出之附圖在卷足參（見原審卷第135
    頁），又上訴人所有系爭土地若得以通行被上訴人所有537
    地號土地，兩造同意通行之範圍如附圖所示Ａ部分（面積0.
    0196公頃）土地等情，亦為兩造於本院成立爭點協議，從而
    本院認上訴人基於正常使用系爭土地，仍有通行同段537地
    號土地之必要，而通行範圍即如兩造協議之如附圖A部分土
    地。又上訴人既得通行前揭A部分土地，則其請求被上訴人
    不得為任何妨礙其通行之行為，亦應准許。另上訴人聲明雖
    請求被上訴人積極提供前揭A部分土地供其通行，本院認依
    前揭法律規定被上訴人僅有消極容忍上訴人通行之義務，並
    無提供同段537地號土地供上訴人使用之積極給付義務，故
    上訴人超過前揭確認通行權外之積極給付之訴部分，即無理
    由，不應准許。
  (四)綜上所述，上訴人依民法第787條第1項規定請求確認就被上
    訴人所有同段537地號如附圖所示A部分土地有通行權存在，
    被上訴人不得於前揭通行土地上為任何妨礙上訴人通行之行
    為，為有理由，應予准許。上訴人逾前揭範圍之請求，為無
    理由，應予駁回。原審判決疏未查明上訴人就系爭土地除興
    建房屋外，仍有其他正常使用權利，逕認上訴人並無請求通
    行之必要，就前揭上訴人請求有理由部分為上訴人敗訴之判
    決，尚有未洽，上訴意旨指摘原審判決此部分不當，求予廢
    棄改判，為有理由，自應由本院予以廢棄改判如主文第2、3
    項所示。另原審判決就上訴人請求無理由部分，為上訴人敗
    訴之判決，結論尚無不合，上訴意旨指摘原判決不當，求予
    廢棄改判，為無理由，此部分上訴應予駁回。
六、據上論結，本件上訴為一部有理由，一部無理由，依民事訴
    訟法第449條第2項、第450條、第79條及第85條1項前段，判
    決如主文。
中　　華　　民　　國　 100　　年　　5 　　月　　10　　日
                民事第七庭    審判長法　官  饒鴻鵬
                                    法　官  張瑞蘭
                                    法　官  陳毓秀
以上正本係照原本作成。
如對本判決上訴，須於收受判決送達後20日內向本院提出上訴書
狀，其未表明上訴理由者，應於提出上訴後20日內向本院提出上
訴理由書（須按他造人數附具繕本）。
上訴時應提出委任律師為訴訟代理人之委任狀。具有民事訴訟法
第466條之1第1項但書或第2項之情形為訴訟代理人者，另應附具
律師及格證書及釋明委任人與受任人有該條項所定關係之釋明文
書影本。如委任律師提起上訴者，應一併繳納上訴審裁判費。
                                    書記官  高勳楠
中　　華　　民　　國　 100　　年　　5 　　月　　13　　日
                                                      Ａ
臺灣高等法院臺中分院民事判決　99年度上更(一)字第27號
上　訴　人　 甲○○
　　　　　　 己○○
共　　　同
訴訟代理人　 梁宵良律師
被　上訴人　 戊○○
　　　　　　 丙○○
　　　　　　 乙○○
兼　共　同
訴訟代理人　 丁○○
上列當事人間請求袋地通行事件，上訴人對於中華民國98年4月
29日台灣彰化地方法院97年度訴字第751號第一審判決提起上訴
，經最高法院發回更審，本院於100年4月26日言詞辯論終結，判
決如下：
     主    文
原判決關於駁回上訴人後開第2項、第3項之訴部分暨訴訟費用之
裁判均廢棄。
確認上訴人就被上訴人所有坐落彰化縣庚○鎮○○段537地號如
附圖所示A部分土地（面積0.0196公頃）有通行權存在。
被上訴人不得在前揭通行土地上為任何妨礙上訴人通行之行為。
其餘上訴駁回。
第一、二審及發回前第三審訴訟費用由被上訴人負擔。
事實及理由
一、上訴人主張：
  (一)上訴人依據法院分割共有物裁判（台灣彰化地方法院94年度
    重訴字第3號、本院96年度重上字第18號民事判決及最高法
    院97年度台上字第73號民事裁定），分得坐落彰化縣庚○鎮
    ○○段538-10地號土地（下稱系爭土地），東側毗鄰被上訴
    人共有同段537地號土地，西側毗鄰訴外人鄭炎成所有同段
    594地號土地、訴外人林金村、林張雪櫻共有同段579地號土
    地，北側毗鄰被上訴人共有同段538-9地號土地，南側毗鄰
    訴外人鄭柯秀器所有同段539地號土地，均無通路與公路聯
    絡，屬於袋地。
  (二)上訴人因分割共有物判決分得系爭土地與公路隔絕，為全無
    進出通路之袋地，已編定為部分住宅區，上訴人並將動工建
    築房屋。依據最高法院判決要旨，袋地有建築需要時，倘准
    許通行之土地，不敷袋地建築之基本要求，自不能謂已使袋
    地能為通常之使用。亦即土地如有建築房屋之需求，必須將
    建築法規列入考量。而依建築技術規則建築技術施工編第2
    章第2條規定，建築基地應與建築線連接，其連接部分之最
    小長度應在2公尺以上，基地內私設通路之寬度，其長度未
    滿10公尺者為2公尺，長度在10公尺以上未滿20公尺者為3公
    尺，長度大於20公尺者為5公尺。查上訴人所主張如附圖所
    示坐落系爭土地上、編號A部分、寬5公尺、長38.14公尺、
    面積196平方公尺，與最近癸○路連接，達成通行目的，且
    對周圍地通行最小損害之處所及方法，並符合通行必要土地
    上興建房屋之基本需求。爰依法請求被上訴人應將附圖所示
    編號A部分、寬5公尺、長38.14公尺、面積196平方公尺土地
    留作通路供上訴人通行，並不得在該通路上為營造或其他妨
    礙上訴人通行之行為等語。
  (三)對被上訴人抗辯之陳述：
  (1)系爭土地位於變更庚○都市計畫（第三次通盤檢討）案內變
    更內容明細表第二案，且依其附帶條件(一)規定，應另行擬定
    細部計畫，業經彰化縣都市計畫委員會第175次會議審決，
    猶須依平均地權條例第56條規定辦理，並報由內政部核定實
    施後，該細部計畫案始得據以發布實施，此有彰化縣政府民
    國（下同）97年11月4日府建城字第0970227061號函附卷可
    稽。惟日前向彰化縣政府承辦人員聯繫目前內政部核定狀況
    ，經告以因有居民陳情，該細部計畫將重新擬定，須依法再
    次公開展覽、送由都市計畫委員會審決，短期內無法報由內
    政部核定等語，可知該細部計畫發布實施，猶屬遙遙無期。
  (2)系爭土地既屬袋地，又因未能面臨道路或現有巷道，無法申
    請指定建築線，進而建築房屋，是有訴請通行鄰地之必要。
    倘若日後細部計畫經發布實施，系爭土地嗣後與計畫道路已
    有適宜之聯絡，而能為通常之使用者，參照最高法院85年度
    台上字第1781號判例，則被上訴人屆時當無須繼續容忍上訴
    人通行。
  (四)於第二審補稱：
  (1)上訴人等經營辛○企業股份有限公司，在彰化縣壬○鎮設廠
    從事建築五金及衛生盥洗器材之製造買賣，因需要增設倉庫
    用於儲放材料及成品，故準備於系爭土地上動工興建；惟因
    系爭土地屬袋地，被上訴人等卻不同意上訴人通行渠等共有
    相鄰同段537地號土地至公路。
  (2)彰化縣政府都市計畫委員會第182次會議之都市計畫，內政
    部還沒有審核通過，何時通過不能預期，在通過之前，如上
    訴人需要使用土地，仍須通行被上訴人等之土地，如該都市
    計畫施行後可以通行，就不會再通行被上訴人等之土地，對
    被上訴人等之土地不會影響很大。且上訴人僅是要暫行使用
    通行。
  (3)系爭土地在所屬細部計畫案確定前，依彰化縣政府98年3月
    27日府建城字第0980067870號函，雖不得核發建造執照，但
    該土地除供建築用外，並非不能為其他通常之使用。而在上
    開細部計畫案確定前，系爭土地之四周為他人土地所圍繞，
    必須穿越被上訴人等共有之同段537地號土地，始能至距離
    最近之癸○路，為原審認定之事實，縱於細部計畫案確定後
    與公路有適宜之聯絡，亦僅將來應否廢止通行之問題，故上
    訴人於系爭土地在所屬細部計畫案確定前為其他通常之使用
    ，即仍有通行被上訴人共有之同段537地號土地，以至癸○
    路之必要。縱使認為目前尚無法取得建築執照用以興建倉庫
    使用，但亦不妨礙上訴人設置圍牆、大門等簡易設施，用以
    供辛○企業股份有限公司儲放生產材料及產品，而因需使用
    車輛載運，自亦需留有汽車車道通往癸○路，始能符合通常
    使用之需要；況且系爭土地供作儲放場所之使用，亦無不符
    土地管制使用規定，並有都市計畫法台灣省施行細則第14條
    以下之規定足參。
二、被上訴人主張：
  (一)系爭土地及其相毗鄰同段538-9、538-1～538-8、538、594
    、579、539等地號土地，均屬都市更新計畫範圍內之土地，
    目前規劃為公園預定地，在該更新計劃未確定前，上訴人主
    張建築袋地之事實及理由尚不存在。
  (二)前開土地更新開發計畫執行單位承諾，於該開發計畫範圍內
    土地，如該開發計畫執行時，土地均可規劃為面臨道路，絕
    無袋地情形產生。在該開發單位之承諾下，被上訴人等均已
    簽署開發同意書。據了解，至今唯獨上訴人仍拒簽開發同意
    書，致該開發計畫無法通過。如確有上訴人所述袋地情形發
    生，然歸咎其原因，實肇因上訴人個人私利，而造成多數人
    權益受損。綜上所述，上訴人請求袋地通行，洵無依據。
  (三)於第二審補稱：
  (1)上訴人所主張之土地若非依都市更新計畫辦理，即應依該土
    地原使用條件受其限制，經查上訴人持有之系爭土地（地目
    ：田，等則：06），依實施都市計畫以外地區建築物管理辦
    法第3條：「實施都市計畫以外地區，一至八等則田地目土
    地，除土地所有權人興建自用農舍外，一律不准建築；…」
    然上訴人所主張之興建倉庫之行為，係已違反上述法令之規
    定，為法之所不允許之事項。
  (2)系爭土地在都市計畫屬於公園跟廣場，根據使用規定僅能當
    田地，上面不能有任何建築物，都市計畫現在進行中，系爭
    土地對面也是上訴人的532-3地號土地，為何不使用那邊，
    上訴人使用系爭土地並沒有迫切性跟必要性。且根據彰化縣
    政府都市計畫委員會第182次會議，所有土地都會面臨道路
    ，不會有袋地的情形。
  (3)依據彰化縣縣政府前揭0980067870號函，上訴人在系爭土地
    細部計畫案審定、核定發布實施前，既無法申請建造執照，
    至多僅能供合法建築以外極小限度之使用。是以，上訴人主
    張其因系爭土地之建築需要，故有通行537地號土地之必要
    ，即屬無據，更與事實不符。
  (4)無論依據彰化縣政府所檢附96年6月25日第175次縣都委會決
    議細部計畫圖，或依據被上訴人所提小組修正圖影本，兩圖
    均顯示包含系爭土地在內之全部寅○土地將來聯外道路，係
    經由寅○區○○○○道路再通往北邊之子○路，或通往西邊
    之丑○路，而依彰化縣政府99年5月28日府建城字第0990130
    472A號公告及99年6月10日府建城字第0990143501A號公告，
    前揭都市計畫及細部計畫均已公告實施，上訴人所有系爭土
    地實無通行同段537地號土地之必要。
  (5)通行權必須以土地所有權人合法通常使用為要件，上訴人主
    張欲在系爭土地上興建倉庫並堆置物品，非系爭土地之正常
    使用，故無通行之必要。
三、原審為上訴人敗訴之判決，上訴人不服提起上訴，並聲明：
    (1)原判決廢棄；(2)被上訴人應將其所有坐落彰化縣庚○鎮○
    ○段537地號土地，如附圖所示A部分，面積196平方公尺留
    作通路供上訴人使用；(3)被上訴人不得在前項通路上為任何
    妨礙上訴人通行之行為。而被上訴人答辯聲明則為：上訴駁
    回。
四、兩造經本院整理及簡化爭點，並告知爭點整理協議與爭點整
    理結果效力之不同後，同意成立爭點整理協議如下：
  (一)兩造不爭之事項：
  (1)上訴人所有系爭土地為袋地，對外並無聯絡道路。
  (2)系爭土地位於庚○都市計畫（第三次通盤檢討）案變更內容
    明細表第二案，由原公七、廣（停）六用地依據附帶條件(一)
    變更為住宅區使用。
  (3)依據系爭土地所屬細部計畫案，系爭土地原坐落位置有面臨
    道路。該細部計畫案於99年6 月10日經主管機關審定、核定
    發布實施。
  (4)系爭土地及同段537地號土地之現狀為廢耕之空地，其上雜
    草叢生。
  (5)被上訴人未於同段537地號土地上設置任何妨礙通行之圍籬
    或設施，亦無妨礙上訴人通行之積極舉動。
  (6)若上訴人所有系爭土地得以通行被上訴人所有同段537地號
    土地，兩造同意通行之範圍如附圖所示A部分（面積0.0196
    公頃）土地。
  (二)兩造爭執事項：
  (1)上訴人主張其所有系爭土地為袋地，有權通行被上訴人所有
    同段537地號土地，是否有理由？
  (2)被上訴人抗辯系爭土地已實施寅○，上訴人已無通行之必要
    ，是否有理由？
  (三)兩造不再提出其他爭點。
五、本院得心證之理由：
  (一)上訴人主張：系爭土地係由分割前之同段538地號土地分割
    而來，而同段538地號土地分割前係兩造與他人分別共有，
    嗣經原法院94年度重訴字第3號、本院96年度重上字第18號
    民事判決及最高法院97年度台上字第73號民事裁定而判決確
    定，由上訴人分得系爭土地，而被上訴人分得同段538-9地
    號土地，故系爭土地現為上訴人分別共有，且為袋地，對外
    並無聯絡道路；另同段537地號土地現為被上訴人分別共有
    等情，業有上訴人提出之前揭判決及裁定書影本、土地登記
    簿謄本附卷可稽，且為兩造所不爭，故應堪採信。
  (二)按土地因與公路無適宜之聯絡，致不能為通常使用時，除因
    土地所有人之任意行為所生者外，土地所有人得通行周圍地
    以至公路；前項情形，有通行權人應於通行必要之範圍內，
    擇其周圍地損害最少之處所及方法為之，民法第787條第1項
    及第2項定有明文。依前揭法律規定，袋地所有權人基於土
    地正常使用之需要，即得享有對外通行之權利。至於袋地所
    有權人日後使用袋地是否符合相關法令規定，乃屬主管機關
    基於使用分區管制法令之管理權限，並不影響本件袋地通行
    權之認定。經查：
  (1)系爭土地屬於彰化縣政府「變更庚○都市計畫（第三次通盤
    檢討）」範圍內，而該計畫經內政部都市計畫審議委員會通
    過，經彰化縣政府於99年5月28日公告實施；另該計畫之細
    部計畫「擬定庚○都市計畫（原公七、廣（停）六、92-10M
    、93-10M計畫道路、住宅區【附一】變更為住宅區【附(一)】
    ）細部計畫」，亦經彰化縣政府於99年6月10日公告實施等
    情，業有被上訴人提出之彰化縣政府公告影本二份為證（見
    本審卷第22至25頁），且為上訴人所不爭，故應堪採信。從
    而，系爭土地依前揭都市計劃及細部計畫實施後，其使用分
    區已變更為住宅區，應堪認定。
  (2)又系爭土地未來將採取市地寅○方式辦理開發，土地面積將
    重新分配，於市地寅○完成前，建造執照將不得核發等情，
    雖有彰化政府98年3月27日函文附於原審卷內足憑（見原審
    卷第143頁），惟本院認系爭土地於「市地寅○完成」前，
    縱使未能請領建造興建房屋，然仍得供作其他正常之使用，
    仍有對外通行之必要，故自不得依據前揭函文認定系爭土地
    即無對外通行之必要，被上訴人抗辯系爭土地依都市計畫內
    容將有通行道路，自無通行同段537地號土地之必要云云，
    即不足採信。
  (3)又「庚○鎮丑○自辦市地寅○會」雖於99年9月28日召開第1
    次會員大會成立寅○會，並選定理事、監事，然尚未向彰化
    縣政府呈送相關工程預算書等情，業有彰化縣政府100年3月
    21日函覆本院之函文在卷足憑（見本審卷第59頁），本院審
    酌系爭土地縱使經前揭寅○會成立而開始寅○，然寅○工作
    自寅○書擬定到實際進行寅○工程之時程，涉及寅○會員意
    見之整合及主管機關審查、公告等因素，寅○所需時間長短
    尚未能確定，於此之前，寅○區土地之所有權人既有權繼續
    正常使用土地，若為袋地，袋地所有權人自仍得主張通行權
    ，故本院認於事實審言詞辯論終結前，若無實際妨礙上訴人
    行使系爭土地使用權之事實發生，上訴人仍得主張袋地通行
    權。被上訴人於本院抗辯前揭寅○會已成立，上訴人已無主
    張通行權之必要云云，即不足採信。
  (三)再查，系爭土地如欲對外通行，經由同段537地號土地通行
    至癸○路乃為最短距離等情，業有被上訴人丙○○於原審98
    年3月19日勘驗現場時提出之附圖在卷足參（見原審卷第135
    頁），又上訴人所有系爭土地若得以通行被上訴人所有537
    地號土地，兩造同意通行之範圍如附圖所示Ａ部分（面積0.
    0196公頃）土地等情，亦為兩造於本院成立爭點協議，從而
    本院認上訴人基於正常使用系爭土地，仍有通行同段537地
    號土地之必要，而通行範圍即如兩造協議之如附圖A部分土
    地。又上訴人既得通行前揭A部分土地，則其請求被上訴人
    不得為任何妨礙其通行之行為，亦應准許。另上訴人聲明雖
    請求被上訴人積極提供前揭A部分土地供其通行，本院認依
    前揭法律規定被上訴人僅有消極容忍上訴人通行之義務，並
    無提供同段537地號土地供上訴人使用之積極給付義務，故
    上訴人超過前揭確認通行權外之積極給付之訴部分，即無理
    由，不應准許。
  (四)綜上所述，上訴人依民法第787條第1項規定請求確認就被上
    訴人所有同段537地號如附圖所示A部分土地有通行權存在，
    被上訴人不得於前揭通行土地上為任何妨礙上訴人通行之行
    為，為有理由，應予准許。上訴人逾前揭範圍之請求，為無
    理由，應予駁回。原審判決疏未查明上訴人就系爭土地除興
    建房屋外，仍有其他正常使用權利，逕認上訴人並無請求通
    行之必要，就前揭上訴人請求有理由部分為上訴人敗訴之判
    決，尚有未洽，上訴意旨指摘原審判決此部分不當，求予廢
    棄改判，為有理由，自應由本院予以廢棄改判如主文第2、3
    項所示。另原審判決就上訴人請求無理由部分，為上訴人敗
    訴之判決，結論尚無不合，上訴意旨指摘原判決不當，求予
    廢棄改判，為無理由，此部分上訴應予駁回。
六、據上論結，本件上訴為一部有理由，一部無理由，依民事訴
    訟法第449條第2項、第450條、第79條及第85條1項前段，判
    決如主文。
中    華    民    國   100    年    5     月    10    日
                民事第七庭    審判長法  官  饒鴻鵬
                                    法  官  張瑞蘭
                                    法  官  陳毓秀
以上正本係照原本作成。
如對本判決上訴，須於收受判決送達後20日內向本院提出上訴書
狀，其未表明上訴理由者，應於提出上訴後20日內向本院提出上
訴理由書（須按他造人數附具繕本）。
上訴時應提出委任律師為訴訟代理人之委任狀。具有民事訴訟法
第466條之1第1項但書或第2項之情形為訴訟代理人者，另應附具
律師及格證書及釋明委任人與受任人有該條項所定關係之釋明文
書影本。如委任律師提起上訴者，應一併繳納上訴審裁判費。
                                    書記官  高勳楠
中    華    民    國   100    年    5     月    13    日
                                                      Ａ
